【裁判字號】    99,台上,3999
【裁判日期】    990624
【裁判案由】    偽造有價證券等罪
【裁判全文】
最高法院刑事判決            九十九年度台上字第三九九九號
上  訴  人  甲○○
上列上訴人因偽造有價證券等罪案件，不服台灣高等法院台南分
院中華民國九十七年八月二十七日第二審判決（九十七年度上訴
字第九三二號，起訴案號：台灣台南地方法院檢察署九十七年度
偵字第一六四五號），提起上訴，本院判決如下：
    主  文
上訴駁回。
    理  由
一、偽造有價證券部分
按刑事訴訟法第三百七十七條規定，上訴於第三審法院，非以判
決違背法令為理由，不得為之。是提起第三審上訴，應以原判決
違背法令為理由，係屬法定要件。如果上訴理由書狀並未依據卷
內訴訟資料，具體指摘原判決不適用何種法則或如何適用不當，
或所指摘原判決違法情事，顯與法律規定得為第三審上訴理由之
違法情形，不相適合時，均應認其上訴為違背法律上之程式，予
以駁回。本件上訴人甲○○上訴意旨略稱：(一)、上訴人提起第二
審上訴後，已委由公設辯護人撰寫上訴理由，主張上訴人父親之
土地已設定抵押權予被害人乙○○，事實上上訴人已清償乙○○
之債務等情，參諸上訴人於第一審所為之陳述，可見上訴人在上
訴理由所主張之真意，係上訴人將父親所有之土地設定抵押權予
乙○○時，雙方約定乙○○應返還四張支票，惟乙○○卻藉故未
返還支票；另上訴人屆期如未清償，應將抵押之土地移轉登記予
乙○○。原判決未究明上訴人之真意，遽認上訴人所主張非適法
之第二審上訴理由，難令人信服。(二)、上訴人於上訴理由內表明
「已清償乙○○之債務」，原審未待上訴人提出新證據，遽行駁
回上訴人之上訴，無異剝奪上訴人之審級利益，有判決不適用法
則之違法。(三)、第一審判決並未審酌上訴人與偽造有價證券之被
害人洪秀真原為夫妻，案發後又再行結婚，洪秀真於偵查中並請
求予上訴人自新機會等情狀，原判決認第一審已審酌刑法第五十
七條各款所列情事云云，與卷內證據資料不符，有判決所載理由
矛盾之違法等語。
惟查：刑事訴訟法第三百五十條、第三百六十一條、第三百六十
二條、第三百六十七條規定，不服地方法院之第一審判決而上訴
者，須提出上訴書狀，並應敘述具體理由，為上訴必備之程式；
其所提出之書狀未敘述上訴理由，或僅曾以言詞陳述上訴理由者
，均應於上訴期間屆滿後二十日內補提理由書於第一審法院。第
一審法院經形式審查，認逾期未補提上訴理由者，應定期間先命
補正；逾期未補正者，為上訴不合法律上之程式，應以裁定駁回
。倘已提出上訴理由，但所提非屬具體理由者，則由第二審法院
以上訴不合法律上之程式，判決駁回。而所謂「具體理由」，必
依據卷內既有訴訟資料或提出新事證，指摘或表明第一審判決有
何採證認事、用法或量刑等足以影響判決本旨之不當或違法，而
構成應予撤銷之具體事由，始克當之（例如：依憑證據法則具體
指出所採證據何以不具證據能力，或依憑卷證資料，明確指出所
為證據證明力之判斷如何違背經驗、論理法則）；倘僅泛言原判
決認定事實錯誤、違背法令、量刑失之過重或輕縱，而未依上揭
意旨指出具體事由，或形式上雖已指出具體事由，然該事由縱使
屬實，亦不足以認為原判決有何不當或違法者（例如：對不具有
調查必要性之證據，法院未依聲請調查亦未說明理由，或援用證
據不當，但除去該證據仍應為同一事實之認定），皆難謂係具體
理由，俾與第二審上訴制度旨在請求第二審法院撤銷、變更第一
審不當或違法之判決，以實現個案救濟之立法目的相契合，並節
制濫行上訴。本件上訴人因犯偽造有價證券、詐欺取財等罪，經
第一審法院按接續犯、想像競合犯之例，從一重依意圖供行使之
用，而偽造有價證券罪，判處有期徒刑三年五月，並為相關之沒
收宣告。原判決以：上訴人不服第一審判決提起上訴，其上訴理
由略以：上訴人對於偽造其前妻洪秀真之空白支票，並持向乙○
○借款一事，均坦承不諱。然上訴人父親之土地已為乙○○設定
抵押權，故上訴人認對乙○○之債務已清償，然乙○○卻認上訴
人未還清借款，雙方存有歧見而無法達成和解，但事實上上訴人
已清償該債務；又上訴人素無前科紀錄，目前有正當工作，並非
遊手好閒之徒，應符合刑法第五十九條規定，而第一審認上訴人
不符合刑法第五十九條之情節，顯有違誤，請依刑法第五十九條
之規定酌減其刑，並為緩刑之諭知云云。惟上訴人雖主張已清償
對於乙○○之債務，然所謂抵押權，係債權人對於債務人或第三
人不移轉占有而供其債權擔保之不動產，得就該不動產賣得價金
優先受償之權，非謂「設定抵押權」即係對於原債務已為清償，
上訴人認其父親之土地已設定抵押權予乙○○，故其對於乙○○
之債務應已清償，顯係誤解法律，且上訴人復未提出任何足以證
明其已清償上開債務之證據。又第一審對上訴人之科刑，已審酌
刑法第五十七條各款所列情事，並敘明刑法第五十九條之酌量減
輕其刑，必於犯罪之情狀，在客觀上足以引起一般同情，認為即
予宣告法定最低度刑期，猶嫌過重者，始有其適用，上訴人之犯
罪情狀，僅可為法定刑內從輕科刑之標準，不得據為酌量減輕之
理由，其請求依刑法第五十九條酌減其刑，難予採納，就上訴人
所犯偽造有價證券罪，量處有期徒刑三年五月，認事用法並無違
誤。且事實審法院是否適用刑法第五十九條酌量減輕其刑，係屬
法院得依職權自由裁量之事項，苟於客觀上並無明顯濫權之情形
者，自不容當事人任憑主觀意見，指摘其違法、失當。上訴人之
第二審上訴意旨並未具體指摘或表明第一審判決有何採證認事、
用法或量刑等足以影響判決本旨之不當或違法，而構成應予撤銷
之具體事由等情。因認上訴人此部分之第二審上訴不合法律上之
程式，而不經言詞辯論，予以駁回，經核於法尚無違誤。另查上
訴人此部分之第二審上訴既不合法律上之程式，原審依法即應以
判決駁回其上訴，自無從就上訴人有無對乙○○清償債務之實體
事項予以調查審認，上訴意旨指稱原審未待其就此舉證證明，剝
奪其審級利益云云，自屬誤會。又上訴人之第二審上訴理由並未
主張其與偽造有價證券之被害人洪秀真原為夫妻，案發後已再行
結婚，洪秀真並曾請求予上訴人自新機會等情，上訴人執以指摘
原判決不當，顯非依據卷內具體訴訟資料予以指摘，自非適法之
第三審上訴理由。其餘上訴意旨則就原審已論列說明之事項，任
憑己見漫詞爭辯，核與法律規定得為第三審上訴理由之違法情形
，不相適合。其此部分之上訴違背法律上之程式，應予駁回。
二、竊盜、詐欺部分
按刑事訴訟法第三百七十六條所列各罪之案件，經第二審判決者
，不得上訴於第三審法院，法有明文。本件上訴人所犯刑法第三
百二十條第一項竊盜罪及刑法第三百三十九條第一項詐欺罪部分
，核屬刑事訴訟法第三百七十六條第二、四款之案件，依首開說
明，既經第二審判決，自不得上訴於第三審法院。縱其所犯詐欺
部分與偽造有價證券部分為想像競合犯，屬裁判上一罪，但偽造
有價證券部分之上訴為不合法，本院應從程序上予以駁回，而無
從為實體上判決，對於輕罪之此部分，亦無從適用審判不可分原
則，為實體上審判。上訴人竟復提起上訴，顯為法所不許，應予
駁回。
據上論結，應依刑事訴訟法第三百九十五條前段，判決如主文。
中    華    民    國  九十九  年    六    月  二十四  日
                      最高法院刑事第五庭
                          審判長法官  陳  正  庸
                                法官  林  秀  夫
                                法官  宋      祺
                                法官  陳  祐  治
                                法官  林  瑞  斌
本件正本證明與原本無異
                                      書  記  官
中    華    民    國  九十九  年    六    月  二十九  日
                                                      v

司法院資訊處製作；財團法人民間司法改革基金會備份。
